【裁判字號】    95,訴,699
【裁判日期】    950810
【裁判案由】    偽造貨幣
【裁判全文】
臺灣臺北地方法院刑事判決               95年度訴字第699號
公  訴  人  臺灣臺北地方法院檢察署檢察官
被      告  甲○○
輔  佐  人
即被告之子  乙○○
指定辯護人  本院公設辯護人  丙○○
上列被告因偽造貨幣案件，經檢察官提起公訴（94年度偵字第
20496號），本院判決如下：
    主  文
甲○○收受後方知為偽造之通用紙幣而仍行使，處罰金新臺幣壹
萬貳仟元，如易服勞役，以新臺幣參仟元折算壹日。
扣案偽造之新臺幣壹仟元通用紙幣拾陸張均沒收。
    事  實
一、甲○○為設於臺北市○○區○○街129號「寶祺銀樓」之負
    責人，於民國94年9月4日晚間9時42分許，有一真實姓名年
    籍不詳之成年男子至上開銀樓購買重量為8錢1分5釐、價格
    為新臺幣（下同）1萬5990元之金飾，並交付1萬6000元、共
    16張面額均為1千元之偽造通用紙幣，甲○○不知上開紙幣
    均為偽造，仍予收受，其後經查驗始知該16張通用紙幣均為
    偽造紙幣，因不甘損失，竟於翌（5）日下午1時許，基於收
    受後方知為偽造之通用紙幣而仍行使之故意，趁丁○○前往
    寶祺銀樓販賣價值為3萬5610元之金飾予甲○○時，將上開
    16張偽造通用紙幣混同19張千元真正通用紙幣交付予不知情
    之丁○○而行使之，嗣丁○○於同年月6日下午2時50分許持
    其中4張偽造通用紙幣併同5張千元真正通用紙幣前往臺北市
    萬華區○○路51號老松郵局2樓繳納信用卡帳款時，為該郵
    局員工黃純雅察覺報警循線查獲，並扣得偽造通用紙幣16
    張。
二、案經丁○○訴由臺北市政府警察局萬華分局報告臺灣臺北地
    方法院檢察署檢察官偵查起訴。
    理  由
一、證據能力部分：
    (一)查本件被告甲○○所為不利於己之陳述，並無出於強暴、
      脅迫、利誘、詐欺、疲勞訊問、違法羈押或其他不正之方
      法，亦非違反法定障礙事由經過期間不得訊問或告知義務
      之規定而為，依刑事訴訟法第156條第1項、第158條之2規
      定，應認其有證據能力。
    (二)證人黃純雅、余裕榮於審判外之陳述，被告並無於言詞辯
      論終結前就其證據能力聲明異議，且本院審酌該等陳述作
      成時之情況，亦認為適當，是依刑事訴訟法第159條之5規
      定，自有證據能力；至證人丁○○於警詢、偵訊時所為之
      審判外陳述，被告及其辯護人業依傳聞證據排除法則爭執
      其證據能力，然其中證人丁○○於偵查中向檢察官所為之
      陳述（見核退卷第4頁），經核與審判中之陳述相符，另
      參酌其係在檢察官面前陳述，復經現場錄音，顯無不可信
      之情況，依刑事訴訟法第159條之1第2項規定，自有證據
      能力，另證人丁○○於司法警察及檢察事務官調查中所為
      之陳述（見偵卷第9頁、第47頁），核與證人丁○○於審
      判中所為之陳述相符，是依刑事訴訟法第159條之2規定反
      面解釋及傳聞證據排除法則所表彰之公判中心主義規範意
      旨，自應逕以證人丁○○於審判中之陳述為判斷之依據。
    (三)再查，本件資以認定被告犯罪之相關非供述證據（詳見後
      述），均無違反法定程序而取得之情形，依刑事訴訟法第
      158條之4反面規定，自有證據能力。
二、訊之被告甲○○固不諱言伊為設於臺北市○○區○○街129
    號寶祺銀樓之負責人，於94年9月4日晚間9時42分許，有一
    真實姓名年籍不詳之成年男子，至銀樓購買重量為8錢1分5
    釐、價格為1萬5990元之金飾，並交付與伊1萬6000元、共16
    張面額均為1千元之偽造通用紙幣，於翌（5）日下午1時許
    ，丁○○前往寶祺銀樓販賣價值為3萬5610元之金飾時，伊
    將上開16張偽造通用紙幣併同19張千元真正通用紙幣交付予
    丁○○等情，惟矢口否認有何收受後方知為偽造通用紙幣而
    仍行使之故意，辯稱：伊於警方查獲後始知為上開收受及交
    付予丁○○者為偽造通用紙幣云云。經查：
    (一)扣案通用紙幣16張，經鑑定均為偽造通用紙幣，係以彩色
      噴墨方式仿印，無凹版印文凸起效果，紙張非鈔券紙，水
      印以灰色墨在紙張背面仿製，安全線以燙印箔膜（含面額
      數字）仿鈔券正面五段裸露部分，左下角面額數字以噴墨
      方式仿折光變色油墨等情，業經中央印製廠鑑定屬實，有
      卷附中央印製廠94年9月22日中印發字第0940003773號函
      可稽；又上開偽造通用紙幣均為現行舊版千元紙鈔，其中
      有3張紙鈔下緣切割明顯不平整，16張紙鈔中間之鋁箔直
      線均無變色功能，紙質過於平滑，並無突起，浮水印均為
      淺印或背面塗上之方式處理，印刷字跡圖案模糊，其上號
      碼有3組為同號，其中ET0000000PL共4張為同號、SD52886
      9FH共5張為同號、NZ330568HV共3張為同號，經肉眼仔細
      辨識，確能發覺為偽鈔，業經本院勘驗屬實，有勘驗筆錄
      在卷可稽（見本院95年6月22日準備程序筆錄）；又證人
      丁○○於94年9月5日下午1時30分許前往寶祺銀樓販賣價
      值為3萬5610元之金飾予被告，被告即將上開16張偽造通
      用紙幣併同19張千元真正通用紙幣交付予丁○○，丁○○
      嗣於94年9月6日持其中4張偽造通用紙幣併同5張真正通用
      千元紙幣前往臺北市○○區○○路51號老松郵局2樓繳納
      信用卡帳款時，為該郵局員工黃純雅察覺等情，業經被告
      、證人丁○○、黃純雅分別供、證述屬實，並有卷附臺北
      市金銀珠寶商業同業公會印製證明書、截留偽造變造仿造
      新臺幣卷幣通報單可稽，上揭事實均堪認定。
    (二)訊之被告雖矢口否認於交付上揭偽造通用紙幣16張予證人
      丁○○之際即已知悉其為偽造通用紙幣，然查，訊之被告
      亦不諱言：「（當時收到偽鈔時，是否知道是偽鈔？）當
      時不知道，但後來拿去驗鈔機驗鈔，有懷疑是偽鈔，但驗
      鈔機有問題，所以我還是將16張偽鈔併同19張真鈔交給丁
      ○○。」「（你為何覺得紙鈔怪怪的？）我覺得該紙鈔印
      刷有點褪色。（為什麼丁○○來賣金子時，還把該紙鈔拿
      給丁○○？）因當時我只是半信半疑，想說反正丁○○如
      果發現有問題會回來找我。」等語（見本院95年7月27日
      審判筆錄）；且訊之證人丁○○亦證稱：「我賣給他（按
      指被告）手錶，上有寶石，我要求要將寶石拿起來，只要
      賣黃金，他一開始說寶石不好拿下來，我說那就不要賣了
      ，他猶豫了很久，說他拿拿看，在拆解寶石時，我感覺他
      手有發抖，後來他要算錢給我時，又猶豫了很久，才將錢
      拿給我，拿給我時，他雙手也有在發抖。」「（後來經郵
      局人員告知是偽鈔，妳有無到寶祺銀樓詢問被告？）有，
      我進寶祺銀樓告訴被告說你前天給我的錢是偽鈔，被告聽
      了說：真的喔，那我換真鈔給妳。（當時去寶祺銀樓找被
      告說是偽鈔，被告有無要妳出示該偽鈔給他？）無，當時
      有2個警察陪同我去，警察對被告說阿伯你這樣不行，被
      告說沒關係我拿真鈔給她。」等語（見本院95年7月27 日
      審判筆錄），對於證人上開證言，被告亦表示無意見明確
      （同上審判筆錄），衡情被告倘於交付上開偽造通用紙幣
      與丁○○時，並不知為偽造通用紙幣，焉有於丁○○返回
      寶祺銀樓質問時，未有任何爭執質疑，即表明願意以真正
      通用紙幣交換之理？是被告確於交付上揭偽造通用紙幣16
      張予丁○○之際，即已知悉其為偽造通用紙幣而仍行使，
      已堪認定。
    (三)公訴意旨雖另謂被告於收受上開16張偽造通用紙幣之際即
      已知悉均為偽造通用紙幣，係刑法第196條第1項所指意圖
      供行使之用而收集偽造通用紙幣犯行（應為同項行使偽造
      通用紙幣犯行之誤）云云，然按刑法第196條第1項之行使
      偽造或變造幣券罪，以明知係偽造或變造之幣券，故意收
      受後冒充真幣行使為構成要件，若收受後方知為偽造或變
      造之幣券，則不能論以此項罪責，最高法院91年度臺上字
      第721號判決意旨可資參照，經查：94年9月4日晚間9時42
      分許，有一真實姓名年籍不詳、著紅色短袖T恤、7分牛仔
      褲、斜背黑色方型大背包、蓄落腮鬍、身形高壯、年約20
      餘歲之成年男子至寶祺銀樓購買重量為8錢1分5釐、價格
      為新臺幣（下同）1萬5990元（每錢1840元）之金飾並交
      付10餘張千元紙鈔等情，業經本院勘驗寶祺銀樓上開時間
      之監視錄影帶核閱屬實（見本院95年7月5日勘驗筆錄），
      並有卷附現場監視錄影鏡頭位置照片、寶祺銀樓94年9月4
      日保單1紙等可稽，被告供稱上開扣案偽造通用紙幣16張
      即為該男子所交付、購買上開金飾之對價等語，核亦與上
      開證據相符，是被告既係以出售等值金飾之方式取得上開
      扣案偽造通用紙幣16紙，衡情自難謂被告於收受上開16張
      偽造通用紙幣之際即已知悉均為偽造通用紙幣，對此檢察
      官亦未盡實質舉證責任以實其說，自不能徒以被告嗣後確
      有將偽造通用紙幣16紙交付與丁○○而行使，逕論以上揭
      刑法第196條第1項之罪；至證人丁○○雖另證稱：「當天
      在警局作筆錄時，被告之兒子說被告曾拿4張連號的偽鈔
      到黃金公會使用，然公會的人說是偽鈔，所以表示被告明
      知為偽鈔，警員當時也在場，有聽到這段話。」等語（見
      偵卷第49頁），然訊之證人即警員余裕榮則證稱：「（丁
      ○○說甲○○的兒子在警局說過，他曾拿4張連號偽鈔到
      黃金公會使用，被公會的人認出是偽鈔？）我沒有聽到這
      段話，我只針對被告2人作筆錄。」等語（見偵卷第56頁
      ），是此部分僅有證人丁○○之片面證述，且所述內容亦
      與被告是否於收受上開16張偽造通用紙幣之際即已知悉均
      為偽造通用紙幣等情無涉，證人丁○○上開檢察事務官調
      查中之證述，又經被告及辯護人爭執其證據能力，復未經
      詰問權人於本院審理中再行詰問，自無從為被告不利認定
      之依據。綜上所述，本件事證明確，被告犯行堪以認定，
      應依法論科。
三、新舊法之比較適用：
    按行為後法律有變更者，適用行為時之法律，但行為後之法
    律有利於行為人者，適用最有利於行為人之法律，刑法第2
    條第1項定有明文，被告行為後，如附表所示關於本件被告
    論罪科刑所應適用之刑法條文，業於94年2月2日修正公布，
    且依刑法施行法第10條之1規定，於95年7月1日生效施行，
    經如附表所示個別比較新舊法及依最高法院24年上字第4634
    號判例就罪刑有關之一切情形綜其全部之結果而為比較後，
    因被告所為犯行顯非徒量處罰金數元至數百元為已足，自以
    適用95年7月1日修正施行後如附表所示關於被告論罪科刑所
    應適用之刑法條文規定較有利於行為人，是依前開說明，自
    應適用95年7月1日修正施行後如附表所示關於被告論罪科刑
    所應適用之刑法條文規定處斷。
四、按行使偽造紙幣，本含有詐欺性質，苟其行使之偽幣，在形
    式上與真幣相同，足以使一般人誤認為真幣而矇混使用者，
    即屬行使偽造紙幣而不應以詐欺罪論擬，最高法院29年上字
    第1648號判例意旨可資參照，又按刑法第196條第1項之行使
    偽造通用紙幣罪與同條第2項之收受後方知為偽造通用紙幣
    而仍行使罪，僅被告犯意之起始點不同，至行使偽造通用紙
    幣之客觀行為則均無歧異，是上開判例意旨，於刑法第196
    條第1項或同條第2項之犯罪自均有其適用，不因刑法第196
    條第2項之法定刑較刑法第339條第1項之詐欺取財罪法定刑
    為輕，而有特意捨棄上開判例，另論以刑法第339條第1項之
    罪之餘地。被告於收受通用紙幣後始知悉為偽造通用紙幣，
    其進而持以行使，核其所為，係犯修正後刑法第196條第2項
    之收受後方知偽造通用紙幣而仍行使罪，檢察官認係犯同法
    第196條第1項之罪，依前開說明，尚有誤會，惟其基本事實
    同一，本院自應予審理，且法條應予變更；爰審酌被告犯罪
    之動機、目的、手段、所生危害及犯罪後之態度等一切情狀
    ，量處如主文所示罰金，並依修正後刑法第42條第3項規定
    諭知易服勞役之折算標準，扣案之偽造通用紙幣16張，爰依
    修正後刑法第200條規定沒收之。
據上論斷，應依刑事訴訟法第299第1項前段、第300條，刑法第
2條第1項後段、第200條，修正後刑法第196條第2項、第42條第3
項，刑法施行法第1條之1，判決如主文。
本案經檢察官於知慶到庭執行職務
中    華    民    國    95    年    8    月    10     日
                  刑事第十二庭  審判長法  官  李英豪
                                      法  官  曾正龍
                                      法  官  張永宏
以上正本證明與原本無異。
如不服本判決，應於判決送達後10日內，向本院提出上訴狀。
                                書記官  楊婷婷
中    華    民    國    95    年    8    月    10     日
附錄本件論罪科刑法條全文
中華民國刑法第196條
行使偽造、變造之通用貨幣、紙幣、銀行券，或意圖供行使之用
而收集或交付於人者，處3年以上10年以下有期徒刑，得併科5千
元以下罰金。
收受後方知為偽造、變造之通用貨幣、紙幣、銀行券而仍行使，
或意圖供行使之用而交付於人者，處5百元以下罰金（罰金以新
臺幣計算，提高30倍）。
第1項之未遂犯罰之。
附表
┌────────┬────────┬────────┬────────┐
│規定名稱        │修正前規定      │修正後規定      │新舊法個別比較結│
│                │                │                │論與理由        │
├────────┼────────┼────────┼────────┤
│刑法第196條第2項│法定刑中罰金數額│依刑法施行法第1 │適用舊法（仍依罰│
│                │以銀元計算。    │條之1規定，法定 │金罰鍰提高標準條│
│                │提高法定刑中罰金│刑中罰金數額改以│例第1條規定提高 │
│                │數額2倍至10 倍。│新臺幣計算。提高│法定刑中罰金數額│
│                │                │法定刑中罰金數額│10倍）          │
│                │                │至30倍。        │新法並無較有利於│
│                │                │                │被告（況倘於個案│
│                │                │                │中宣告罰金刑時，│
│                │                │                │依修正前刑法第33│
│                │                │                │條第5款規定，罰 │
│                │                │                │金最低額可為銀元│
│                │                │                │1元（即新臺幣3元│
│                │                │                │），然依修正後刑│
│                │                │                │法第33條第5款規 │
│                │                │                │定，罰金最低額則│
│                │                │                │為新臺幣1000元。│
│                │                │                │）              │
├────────┼────────┼────────┼────────┤
│刑法第42條      │刑法第42條第2項 │刑法第42條第3項 │適用新法        │
│易服勞役折算標準│：易服勞役以一元│：易服勞役以新臺│新法之易服勞役折│
│                │以上三元以下，折│幣一千元、二千元│算標準較高，較少│
│                │算一日。但勞役期│、三千元折算一日│之勞役時間即能換│
│                │限不得逾六個月。│。但勞役期限不得│刑，較有利於被告│
│                │刑法第42條第3項 │逾一年。        │。              │
│                │：罰金總額折算逾│刑法第42條第5項 │                │
│                │六個月之日數者，│前段：罰金總額折│                │
│                │以罰金總額與六個│算逾一年之日數者│                │
│                │月之日數比例折算│，以罰金總額與一│                │
│                │。              │年之日數比例折算│                │
│                │                │。              │                │
├────────┴────────┴────────┴────────┤
│結論：就罪刑有關之一切情形綜其全部之結果而為比較後，全部應適用新法。  │
└───────────────────────────────────┘


司法院資訊處製作；財團法人民間司法改革基金會備份。
